【裁判字號】    97,聲判,83
【裁判日期】    970714
【裁判案由】    聲請交付審判
【裁判全文】
臺灣臺北地方法院刑事裁定              97年度聲判字第83號
聲  請  人
即告 訴 人  丙○○
代  理  人  陳啟昌律師
被      告  甲○○
            乙○○
上列聲請人即告訴人因被告等涉嫌恐嚇取財等案件，不服臺灣高
等法院檢察署檢察長於中華民國九十七年五月十三日以九十七年
度上聲議字第二五０一號駁回再議之處分（原不起訴處分案號：
臺灣臺北地方法院檢察署九十七年度偵字第五四五三號），聲請
交付審判，本院裁定如下：
    主  文
聲請駁回。
    理  由
一、按告訴人不服上級法院檢察署檢察長或檢察總長認為再議無
    理由而駁回之處分者，得於接受處分書後十日內委任律師提
    出理由狀，向該管第一審法院聲請交付審判；法院認為交付
    審判之聲請不合法或無理由者，應駁回之，刑事訴訟法第二
    百五十八條之一第一項、第二百五十八條之三第二項前段分
    別定有明文。
二、本件聲請人即告訴人丙○○對被告乙○○、甲○○提出恐嚇
    取財告訴等案件，經臺灣臺北地方法院檢察署檢察官於民國
    九十七年三月十五日以九十七年度偵字第五四五三號為不起
    訴處分後，聲請人不服，聲請再議，嗣經臺灣高等法院檢察
    署檢察長於同年五月十三日以九十七年度上聲議字第五五０
    一號駁回再議，該處分書於九十七年五月二十一日合法送達
    於聲請人之住所地，嗣聲請人於同年月二十七日委任律師向
    本院提出本件聲請，並未逾越法定異議期間等情，業經本院
    調閱上開案件卷宗核閱無訛，並有前述不起訴處分書、駁回
    再議處分書、送達證書、委任狀及聲請狀上之收文章戳各一
    份附卷可查，是本件聲請交付審判程式合於首揭法條規定，
    先予敘明。
三、聲請意旨略以：
(一)、事實經過：告訴人丙○○原為昱融生物科技股份有限公司（
    下稱昱融公司）之負責人，於九十三年間因友人介紹而認識
    被告乙○○及涂錦樹律師，之後得悉被告乙○○欲出售環球
    世貿大樓第十五層樓房地，但因當時景氣低迷而未談成，剛
    好告訴人曾向國泰世華銀行貸款六億元，出於善意且經公司
    股東同意後，乃向被告乙○○表示昱融公司可出面購買，原
    以為價錢會與被告乙○○欲讓售給涂錦樹律師之價錢相當，
    遂代表昱融公司於九十三年十二月九日與被告乙○○簽立不
    動產買賣契約書，以總價新台幣二億七佰萬元，每坪約三十
    餘萬元（共六一六坪）之價格買受被告乙○○所有座落於台
    北市○○路○段一五０巷二號十五樓、之一、之二、之三、
    之四共五戶房地及十三個停車位，並交付一紙昱融公司所開
    立，九十三年十二月三十一日到期，面額四千七百萬元之支
    票交予被告乙○○簽收，嗣昱融公司並依約將原於國泰世華
    銀元抵押貸款之一億六千萬元，轉向被告乙○○介紹之新竹
    商銀貸款代償被告乙○○債務。但於買賣契約履行後不久，
    涂錦樹律師偶遇告訴人後告知該房地原僅出價每坪二十萬元
    ，被告乙○○利用告訴人剛從美國回來，不了解行情，每坪
    多加十萬元賣給告訴人，告訴人得知上情後乃向被告乙○○
    質問，被告乙○○僅辯稱因涂君尚要幫忙代銷林口建物云云
    。嗣昱融公司改選董監事，告訴人不再擔任董事長，即無身
    份再替昱融公司處理該件買賣之手續，然告訴人將被告乙○○加價欺瞞之過程告知昱融公司董事股東，其等亦均對被告
    乙○○之行為不齒，被告乙○○要求告訴人代其解決，告訴
    人亦回覆已非公司董事長，無權亦無義務處理該筆債務，然
    被告乙○○竟因此懷恨在心，於九十五年十一月間先唆使被
    告甲○○與其子林永孝及一名年籍不詳之黑衣男子到環球世
    貿大樓十五樓昱融公司處，表明要找告訴人，當時告訴人適
    不在場，其等得知後即向在場女職員大聲咆哮，要在場職員
    轉告告訴人盡快出面解決，此事發過程已經當日在場之職員
    謝堤秦、石秀娥、郭秋霞三人到庭作證，證明其三人口氣不
    佳，且因感覺來者不善有所畏懼而趕緊整理物品，提早搬離
    原辦公室，後來告訴人陸續於北市○○路行車時遭不明人士
    由後方追撞，及於中山高速公路上有不明人士駕車尾隨，又
    突然超越告訴人車後再切入前方緊急煞車等事，使告訴人心
    生畏懼，惟因恐遭報復，且事證並非甚明確，而未向警方報
    案，乃向被告乙○○轉介承辦前述房地貸款之新竹商銀經理
    張顯男表示心中憂慮人身安全，當時張顯男經理表示其願出
    面居間為被告乙○○與告訴人協調，旋約定雙方於九十五年
    十二月二十六日至忠孝東路三段伯朗咖啡屋見面，然告訴人
    抵達現場時，發現除張經理與被告乙○○外，尚有一相貌兇
    狠之黑衣男子即被告甲○○在場，其間被告甲○○自稱其為
    竹聯幫份子，並向告訴人表示，今天如果未開出支票，絕不
    能離開，並且數度站立起身，意有所指故意露出身上鼓漲之
    口袋，叫告訴人看著辦，告訴人當時猜測其身上口袋所裝物
    品有可能係手槍，只敢說房地是公司名義購買，不應要求告
    訴人個人處理，然黑衣人又對告訴人怒目而視，且惡言相向
    稱: 「少囉唆，少開一千萬元，開出三千七百萬元支票出來
    ，以後小弟不會再去昱融公司」、又說「我已經回報總部，
    再囉唆我要發飆了」等恫嚇言詞，使告訴人之人身安全受到
    相當威脅，又苦於無法脫身，當場不得已以電話與黃廷維律
    師連絡，請其立即到現場，而黃律師到場後，告訴人因情緒
    仍陷於恐懼中，亦擔憂後續人身安全問題，不敢告知黃律師
    和解時所發生之事，僅告以對四千七百萬元房屋價款雙方同
    意以三千七百萬元解決之意，而由黃律師當場代擬和解書，
    告訴人當場以個人名義開立三紙一千萬元支票及一紙七百萬
    元支票交付被告，始得脫身。事後，黃廷維律師曾詢問告訴
    人其感覺當日氣氛頗有詭異，究竟是何緣故，經告訴人告知
    後，黃律師告以有此犯罪行為應向檢方或警方報案，然告訴
    人因一生未與他人糾紛，對黑道人物心有恐懼，害怕遭到報
    復，當時並未採納黃律師建議，而所開立之支票已由被告提
    領二千三百萬元，此金額是告訴人四處借貸籌得之錢，後因
    無法再籌錢支付，而對餘款一千四百萬元被告又一再相逼，
    告訴人乃提起勇氣向台北地檢署提出本件告訴。
(二)、對高檢署駁回再議處分所憑之理由，認有不當之處：
(1)、聲請人於告訴狀中已陳明被告乙○○與甲○○向告訴人追討
    房款債務時，聲請人曾表示房地是公司名義購買，不應要求
    聲請人個人處理，此有告訴狀可稽，然高檢署駁回再議處分
    理由中竟稱「就其是否對乙○○負有債務之關鍵問題，亦應
    適度表示意見，然聲請人當時對於二人間之債務關係竟然未
    置一詞，對被告以債權人身份向其行使債權一事，亦未明白
    否認，則被告以債權人之身份對聲請求行債務，即無何不法
    所有意圖」云云等語，自有認定事實錯誤之不當。況理由書
    第三頁第三行下稱「而依聲請人當時表現於外之行為參照社
    會通念，可認聲請人非無清償未濟債務之義務」云云，更是
    令人不知所指意思為何？所稱「聲請人當時表現於外之行為
    」究竟指何行為？未見說明。又如何能參照社會通念，認聲
    請人非無清償未濟債務之義務？均令人不知所云。
(2)、謝堤蓁、石秀娥、郭秋霞三人已到庭作證，證明被告甲○○
    等三人口氣不佳，且因感覺來者不善有所畏懼而趕緊整理物
    品，提早搬離原辦公室，雖原即有搬遷計劃，然確亦有因被
    告甲○○等人行為產生不安恐懼感，而提前搬遷躲避之事實
    ，原處分理由豈可僅以原即有搬遷計劃，即認定與被告甲○○等人行為無關？
(3)、證人張顯男作證雖稱聲請人有問「那個道上的」，然此應係
    證人張顯男部分記憶有誤，聲請人當時僅有詢問被告甲○○
    與乙○○之關係，並無其他挑釁提問，況被告甲○○若無欲
    藉其黑道份子身份實行恫嚇，又何以會提到『竹聯』此黑道
    有名幫派？
(4)、駁回理由且稱證人張顯男是聲請人之友人，證詞難免偏頗，
    而詢問「有無聽到『今天不開票今天就不能離開』?」此一
    詢問又極盡誘導之能事，證人順其問題之誘導而為回答，證
    言之可信性極低云云。然證人張顯男與被告乙○○認識在先
    ，聲請人係因本件房屋買賣所涉貸款事務，始與張顯男結識
    ，張顯男並無偏頗聲請人之理。當日係因張顯男不願說明全
    部事實得罪乙○○甚至甲○○，故於檢察官詢問時，能閃則
    閃，直至聲請人以此詢問時，其見不能否認，始願回答，原
    處分理由認事用法有所不當，爰聲請准予交付審判等語。
四、按刑事訴訟法第二百五十八條之一規定告訴人得向法院聲請
    交付審判，揆其立法意旨，係對於「檢察官不起訴裁量權」
    制衡之一種外部監督機制，法院之職責僅在就檢察官所為不
    起訴之處分是否正確加以審查，藉以防止檢察機關濫權，依
    此立法精神，同法第二百五十八條之三第三項規定「法院就
    交付審判之聲請為裁定前，得為必要之調查」，所謂「得為
    必要之調查」，係指調查證據之範圍應以偵查中曾顯現者為
    限，不可就新提出之證據再為調查，亦不可蒐集偵查卷宗以
    外之證據，否則將與刑事訴訟法第二百六十條之再行起訴規
    定混淆不清。法院於審查交付審判之聲請有無理由時，除認
    為告訴人所指摘不利被告之事證，未經檢察機關詳為調查或
    斟酌，或不起訴處分書所載理由違背經驗法則、論理法則或
    其他證據法則者外，不宜率予交付審判。所謂告訴人所指摘
    不利被告之事證，未經檢察機關詳為調查，係指告訴人所提
    出請求調查之證據，檢察官未予調查，且若經調查，即足以
    動搖原偵查檢察官事實之認定及處分之決定，倘調查結果，
    尚不足以動搖原事實之認定及處分之決定者，仍不能率予交
    付審判。次按，犯罪事實應依證據認定之，無證據不得認定
    犯罪事實，刑事訴訟法第一百五十四條第二項規定甚明。
五、經查：聲請人指訴被告二人涉嫌恐嚇取財與強制罪犯行共有
    兩次，一次為九十五年十一月間某日在環球世貿大樓十五樓
    ，另一次係於九十五年十二月二十六日在台北市○○○路○
    段伯朗咖啡廳。
(一)、九十五年十一月間該次，被告甲○○固承認有於九十五年十
    一月間某日至環球世貿大樓十五樓昱融公司辦公室找聲請人
    之事實，但否認有何恐嚇取財或強制罪犯行，辯稱當天其與
    兒子林永孝一起去，沒有跟兩位黑衣人一起去，因為其與被
    告乙○○認識十幾年，乙○○提到聲請人付不出房屋尾款，
    所以房子要賣，因其從事銀樓及房地產介紹工作，所以就想
    到聲請人公司看看聊聊，但當天聲請人不在，其就客氣說改
    天再去找聲請人等語（偵查卷第四八至四九頁）；觀諸被告
    甲○○所述情節，核與昱融公司在場職員證述之情節大致相
    符。蓋證人石秀娥於檢察官偵訊時具結證稱：伊為昱融公司
    總經理特助，九十五年間被告甲○○跟另外二人來公司，其
    中一人穿黑衣，他進來時有來者不善之感覺，他東看西看說
    要找聲請人，我們說不在，他說明天還要再來（偵查卷第九
    八頁）。至證人郭子毓即昱融公司會計則證稱：九十五年十
    一月初左右，我們在整理公司東西，預計要換辦公室，有三
    個人走進公司，其中一個問陳董在不在，之後問陳董何時會
    來公司，他說他明天會再過來，並看一下辦公室，之後就離
    開（偵查卷第九九頁）；又證人謝堤蓁即昱融公司總經理特
    助證稱：九十五年間我們在整理辦公室，有三個人進到辦公
    室，其中一位胖胖的說要找陳董，口氣蠻兇的，我們說陳董
    很少過來，他說明天還會過來等語（偵查卷第九九頁），可
    知被告甲○○至昱融公司時，僅表明要找聲請人，找不到即
    表示隔天再來，並未為其他對於他人身體、生命、財產產生
    威脅之恐嚇言語。再被告甲○○雖夥同另外二人至昱融公司
    ，但其等除無恐嚇言語外，亦未動手為任何破壞動作，況其
    等亦未以全體著黑色衣物或露出刺青等方式暗示其等有幫派
    背景，尚無法僅因證人石秀娥等人表示三名男子進入公司會
    使其等害怕，即以其等之主觀感受臆測被告甲○○等人有恐
    嚇之意。又聲請人與被告乙○○當時就該房地既有履約糾紛
    存在，則被告甲○○有意瞭解該房地狀況以決定是否仲介買
    賣，遂至現場察看並找聲請人瞭解，亦與常情相合，尚無法
    以被告甲○○等人有觀看該辦公室之舉，即認其等有恐嚇之
    舉措。至講話音量與講話口氣本因人而異，亦無法僅因證人
    石秀娥等人認為被告甲○○說話大聲，即認被告甲○○等人
    有恐嚇之意。而證人石秀娥等人案發時已在整理物品準備搬
    離原辦公室，可見此為昱融公司之既定計畫，至被告甲○○
    等人到訪後，是否加速證人石秀娥等人搬遷之動作，僅係聲
    請人與證人石秀娥等人本身效率快慢或其等權衡利害之後所
    為之決策，與被告甲○○等人有無恐嚇行為，並無直接關聯
    ，故被告甲○○此部分涉嫌之恐嚇犯行，自乏相關證據予以
    證明。
(二)、九十五年十二月二十六日該次，被告二人與聲請人均有在場
    ，但被告二人均辯稱並無恐嚇取財或強制之行為。觀諸證人
    張顯男於檢察官偵訊時證稱：當時其任職新竹商銀北區業務
    經理，當天其在場，聲請人叫其聯絡被告乙○○，取得被告
    乙○○同意，其才在場，其全程都有在場，對方穿黑衣服講
    話比較大聲，聲請人問他哪個道上？對方說我是竹聯又怎樣
    ，他叫聲請人趕快（簽）支票，快要抓狂，... 不記得當天
    有無恐嚇或強制情事，不過要討錢當然要兇一點，不然怎麼
    討的到？當天應該是聲請人先到，因為伯朗咖啡就在他家後
    面等語（偵查卷第二九至三十頁），可見案發當天係聲請人
    要求證人張顯男找被告乙○○出面協調此事，則聲請人當時
    雖已非昱融公司代表人，但其主動找人協調此事之表現，當
    足使被告二人認為聲請人仍有自行或代理昱融公司處理房地
    尾款事宜之意，尚難認定其等主觀上有何為自己不法所有之
    意圖。再參酌證人黃廷維於偵查中證稱：案發當天下午聲請
    人臨時聯絡我，要我到忠孝東路伯朗咖啡，見面後要我草擬
    聲請人與乙○○之和解書，該處是公開場所，現場並未發現
    恐嚇、強制之事，只聽到一位在場人士對聲請人說不要管這
    麼多、反正簽了就是等語（偵查卷第二五頁），可知該次會
    面地點、協調人員與擬和解書之人選均由聲請人決定，該處
    係公開場所，被告二人難以對聲請人有何不利舉動，再觀諸
    昱融公司原本依照不動產買賣契約係欠被告乙○○四千七百
    萬元尾款，但最後和解書簽立之金額為三千七百萬元，有買
    賣契約書及和解書各一份在卷可查，可見被告乙○○亦有讓
    步，故被告二人若以恐嚇、強制方式壓制聲請人，而得操控
    全部局勢，又何需退讓一千萬元而與聲請人達成和解？再者
    ，談話期間被告甲○○雖有自稱係「竹聯幫」之語，然此係
    回應聲請人「哪個道上的」之問，並非主動以其係竹聯幫份
    子之言語為恫嚇聲請人之方式，況依被告甲○○之回答方式
    ，並非肯認自己係竹聯幫兄弟，而係反問「我是竹聯又怎樣
    」，益見被告甲○○係因聲請人上開問話有挑釁意味，心生
    不滿而賭氣為上開回覆。至被告甲○○或有「快抓狂」、「
    今天不開票就不能離開」言語，但參酌證人張顯男證稱當天
    談話過程約一小時多，可知協調過程頗為冗長，而被告二人
    與聲請人之利害相反，本難期待協調氣氛融洽溫馨，是被告
    甲○○於談話過程或有不耐煩之表現，仍須綜合當時之整體
    狀況據以判斷被告之言行有無讓聲請人達到心生畏怖、致其
    意思自由遭到壓抑之程度。觀諸前述參與協調人員、協調地
    點係由聲請人選定，協調地點為公開場所，過程中聲請人尚
    能自由聯絡律師前往，復將尾款數額減少一千萬元，被告甲○○除語氣不耐煩外並無其他強暴、恐嚇行為等情以觀，本
    案尚非被告二人有施強暴、脅迫行為，並使聲請人心生畏怖
    ，而在違反其本意之情形下始簽立和解書之情形。至聲請人
    雖稱看到被告甲○○口袋鼓鼓的，判斷當時被告必有帶槍云
    云，然此純屬聲請人個人揣測之詞，亦不足採。此外，尚無
    其他積極證據足認被告二人有聲請人所指之恐嚇取財與強制
    罪犯行，故應認其罪嫌不足。
六、原檢察官以本案缺乏積極事證足認被告二人涉有恐嚇取財及
    強制罪犯行，予以不起訴處分，聲請人不服聲請再議後，復
    經臺灣高等法院檢察署檢察長駁回再議，經核並無未就不利
    被告二人之事證詳為調查或斟酌，或者違背經驗法則、論理
    法則及證據法則之情事，於法即無違誤。從而，本件交付審
    判之聲請為無理由，應予駁回。
七、依刑事訴訟法第二百五十八條之三第二項前段，裁定如主文
    。
中    華    民    國    97    年    7     月    14    日
                  刑事第三庭    審判長法  官  沈君玲
                                      法  官  胡宗淦
                                      法  官  游士珺
上正本證明與原本無異。
本裁定不得抗告。
                                      書記官  林素霜
中    華    民    國    97    年    7     月    15    日


司法院資訊處製作；財團法人民間司法改革基金會備份。
